ACORDAO-COMPLETO-2439028

ACÓRDÃO 2311/2022 ATA 12/2022 - PRIMEIRA CÂMARA

VISTOS, relatados e discutidos estes autos de Tomada de Contas Especial instaurada pelo Ministério do Turismo, contra Antônio Pereira dos Santos, em razão da impugnação total de despesas do Convênio 1494/2009, celebrado com o Município de Cristália/MG e que teve por objeto o evento "Reveillon Dourado de Cristália";
ACORDAM os Ministros do Tribunal de Contas da União, reunidos em sessão da 1ª Câmara, diante das razões expostas pelo relator, em:
9.1. rejeitar as alegações de defesa de Antônio Pereira dos Santos, julgando irregulares suas contas, nos termos dos arts. 1º, inciso I, 16, inciso III, alíneas "b" e "c", 19 e 23, inciso III, da Lei 8.443/1992 e condenando-o ao pagamento da quantia a seguir especificada, com a fixação do prazo de quinze dias, a contar da notificação, para comprovar, perante o TCU (art. 214, inciso III, alínea "a", do Regimento Interno) , o recolhimento da dívida ao Tesouro Nacional, atualizada monetariamente e acrescida dos juros de mora, calculados a partir da data discriminada, até a data do recolhimento, abatendo-se na oportunidade a quantia eventualmente ressarcida, na forma da legislação em vigor;
	Data
	Valor (R$) 

	13/4/2010
	100.000,00 (D) 

9.2. aplicar a Antônio Pereira dos Santos a multa individual prevista no art. 57 da Lei 8.443/1992, no valor de R$ 100.000,00, fixando-lhe o prazo de quinze dias, a contar da notificação, para que comprove, perante o Tribunal (art. 214, III, a, do Regimento Interno do TCU) , o recolhimento da dívida ao Tesouro Nacional, atualizada monetariamente desde a data deste acórdão até a do efetivo recolhimento, se paga após o vencimento, na forma da legislação em vigor
9.3. autorizar, desde logo, a cobrança judicial da dívida, caso não atendida a notificação, na forma do disposto no art. 28, inciso II, da Lei 8.443/1992;
9.4. dar ciência desta deliberação ao responsável, ao Ministério do Turismo e à Procuradoria da República no Estado de Minas Gerais, nos termos do § 7° do art. 209 do Regimento Interno do TCU, para adoção das medidas que entender cabíveis.

TOMADA DE CONTAS ESPECIAL. Convênio nº 1494/2009 (Siconv/Siafi 720.155), firmado entre o Ministério do Turismo e o município de Cristália-MG

Primeira Câmara

Município de Cristália - MG.

3. Interessados/Responsáveis:
3.1. Interessado: Ministério do Turismo (05.457.283/0001-19).
3.2. Responsável: Antônio Pereira dos Santos (XXX.851.728-XX).

13.1. Ministros presentes: Benjamin Zymler (na Presidência), Walton Alencar Rodrigues (Relator) e Vital do Rêgo.
13.2. Ministro-Substituto convocado: Augusto Sherman Cavalcanti.
13.3. Ministro-Substituto presente: Weder de Oliveira.

ACORDAO-COMPLETO-2545354

Acórdão 4300/2022 - Primeira Câmara

WALTON ALENCAR RODRIGUES

Adoto, como relatório, instrução elaborada no âmbito da Secretaria de Controle Externo de Tomada de Contas Especial, que contou com a concordância do Ministério Público junto ao Tribunal de Contas da União: 
INTRODUÇÃO
1. 	Cuidam os autos de Tomada de Contas Especial instaurado pelo Ministério do Turismo, em razão da impugnação total de despesas do Convênio n. 1494/2009 (Siafi/Siconv 720155) , celebrado entre a União, por intermédio do Ministério do Turismo, e o Município de Cristália/MG, tendo por objeto "Reveillon Dourado de Cristália", conforme o Plano de Trabalho, com vigência estipulada para o período de 09/12/2009 a 25/06/2010.
2. 	O evento proposto tem natureza de eventos de réveillon com recursos de Emendas Parlamentares. Trata-se de evento classificado como evento gerador de fluxo turístico, que são aqueles que efetivamente contribuam para a movimentação de fluxos regionais, nacionais e internacionais de turistas no Brasil, como também a propagação da imagem positiva do País, interna e externamente.
HISTÓRICO
3. 	Para a execução do convênio, o Ministério do Turismo repassou ao Município de Cristália/MG os recursos previstos para implementação do objeto do referido convênio no valor total de R$ 110.190,00, sendo R$ 10.190,00 de contrapartida da convenente e R$ 100.000,00 à conta do Concedente, liberados mediante a Ordem Bancária n. 20100B800573, de 13/4/2010 (peça 1, p. 56) .
4. 	Esgotadas as medidas cabíveis para saneamento dos autos e ante as irregularidades circunstanciadas, o Tomador de Contas Especial (peça 1, p. 130-134) concluiu pela responsabilidade do Sr. Antônio Pereira dos Santos (CPF XXX.851.728-XX) , ex-prefeito do Município de Cristália/MG (gestão: 2009-2012) , pelo débito ali encontrado.
5. 	A Secretaria Federal de Controle Interno/CGU elaborou o Relatório de Auditoria 775/2016 (peça 1, p. 141-144) , concluindo que o responsável ali mencionado, encontrava-se em débito com a Fazenda Nacional pelo valor total apurado.
6. 	O Certificado de Auditoria e o Parecer do Dirigente do Órgão de Controle Interno concluíram pela irregularidade das contas do responsável, e submeteram ao Ministro de Estado supervisor para pronunciamento (peça 1, p. 145-146) .
7. 	Por fim, o Ministro de Estado do Turismo tomou conhecimento das conclusões da tomada de contas especial e determinou o encaminhamento do processo ao Tribunal de Contas da União para julgamento, na forma prevista no inciso II, do art. 71, da Constituição Federal (peça 1, p. 147) .
8. 	O presente processo está devidamente constituído das peças exigidas pela Instrução Normativa/TCU 71, de 28/11/2012, bem como outros normativos, conforme exame preliminar de peça 2.
9. 	Os fatos acima sintetizados foram analisados na instrução de peça 4, evidenciando que estariam atendidos os pressupostos de constituição e desenvolvimento válido e regular deste feito, constatando que a presente Tomada de Contas Especial foi instaurada em razão da impugnação total das despesas, decorrente da irregularidade na execução física do objeto apontada no Parecer de Análise Técnica de Pedido de Reconsideração n. 71/2015 (peça 1, p. 105-108) .
10. 	Com relação à atribuição de responsabilidade, nos indicativos dos fatos apurados, entendeu-se que esta deve ser imputada ao Sr. Antônio Pereira dos Santos (CPF XXX.851.728-XX) , ex-prefeito do Município de Cristália/MG, pois era a pessoa responsável pela gestão dos recursos federais recebidos por meio do Convênio n. 1494/2009 (Siafi 720155) , no entanto, não tomou as medidas necessárias para a comprovação do regular uso dos valores públicos, sedo, portanto, o responsável pelo prejuízo apurado nesta TCE. Ainda, que a irregularidade objeto dos autos configura prejuízo ao erário, cujo valor atualizado é superior ao limite de R$ 100.000,00 (R$ 160.120,00) , fixado pelo art. 6º, inciso I, da Instrução Normativa TCU 71/2012, alterada pela IN/TCU 76/2016. 
11. 	O valor do débito foi quantificado (peça 1, p. 120) , conforme demonstrativo elaborado pelo setor de análise de convênios do Ministério do Turismo, uma vez que observou a Decisão 1.122/2000 - TCU - Plenário e o Acórdão 1603/2011-TCU-Plenário, com alterações do Acórdão 1247/2012-TCU-Plenário.
12. 	Considerou, também que o ilícito identificado, a imputação de responsabilidade ao Sr. Antônio Pereira dos Santos (CPF XXX.851.728-XX) , ex-prefeito do Município de Cristália/MG, a quem compete comprovar a boa e regular aplicação dos recursos públicos recebidos, atende aos pressupostos estabelecidos na jurisprudência desta Corte de Contas, uma vez que estão individualizadas as condutas, houve identificação do nexo de causalidade e está caracterizada a culpabilidade.
13. 	Verificou-se que foi dada oportunidade de defesa ao agente responsabilizado, em obediência aos princípios constitucionais que asseguram o direito ao contraditório e à ampla defesa, tendo em vista as notificações juntadas à peça 1, p. 63, 72, 76 e 91-92. No entanto, o referido agente não sanou as irregularidades nem recolheu a quantia que lhe foi imputada, motivando, assim, a continuidade desta Tomada de Contas Especial.
14. 	Concluiu, por fim, que deveria ser promovida a citação do responsável identificado, para que apresentasse alegações de defesa quanto à não comprovação da boa e regular aplicação dos recursos recebidos por meio do Convênio n. 1494/2009 (Siafi 720155) , informando ao Sr. Antônio Pereira dos Santos, que a demonstração da correta aplicação dos recursos perante este Tribunal deveria ocorrer por meio da apresentação de documentação probatória das despesas efetuadas, tais como notas fiscais, recibos, processos de pagamento, extratos bancários da conta específica (recursos federais transferidos e contrapartida) e da aplicação financeira, processos licitatórios, contratos e termos de adjudicação e homologação, bem como documentos que comprovem a execução do objeto do convênio.
15. 	Diante do exposto, propôs a realização a citação do Sr. Antônio Pereira dos Santos (CPF XXX.851.728-XX) , ex-prefeito do Município de Cristália/MG (gestão 2009-2012) , com fundamento nos arts. 10, § 1º, e 12, incisos I e II, da Lei 8.443/1992 c/c o art. 202, incisos I e II, do RI/TCU, para que, no prazo de quinze dias, apresentasse alegações de defesa e/ou recolhesse aos cofres do Tesouro Nacional a quantia abaixo indicada, atualizada monetariamente a partir da respectiva data até o efetivo recolhimento, abatendo-se na oportunidade a quantia eventualmente ressarcida, na forma da legislação em vigor, em decorrência da seguinte conduta:
Ato impugnado - não comprovação da boa e regular aplicação financeira dos recursos recebidos via Convênio n. 1494/2009 (Siafi/Siconv 720155) , celebrado entre a União, por intermédio do Ministério do Turismo, e o Município de Cristália/MG, tendo por objeto "Reveillon Dourado de Cristália", conforme o Plano de Trabalho, com vigência estipulada para o período de 9/12/2009 a 25/6/2010, uma vez que não restou comprovado o nexo causal entre os recursos que foram repassados ao município e os documentos apresentados a título de prestação de contas;
Dispositivos violados - Constituição Federal art. 37, caput, c/c art. 70, parágrafo único; Decreto-lei 200/67, art. 93; Portaria interministerial 127/2008;
Débito: Valor (R$) 100.000,00, em 13/4/2010 - Valor atualizado em 08/02/2018: R$ 160.120,00.
15.1	Registre-se que essa citação foi realizada em razão das constatações realizadas no Parecer de Análise Técnica de Pedido de Reconsideração n. 71/2015 (peça 1, p. 105-108) , o qual impugnou a execução física do convênio (vide item 10 da instrução de peça 4) .
16.	Após a concordância do Secretário da Unidade Técnica (peça 5) , foram efetivas as devidas comunicações processuais (peça 	7) , que mereceu a resposta do responsável (peça 1, p. 56) .
17. 	Em suas alegações de defesa, o Sr. Antônio, apresenta, basicamente, o inconformismo com a imputação do débito, visto que considerava que apresentara a documentação comprobatória, que não teria sido analisada adequadamente pelo Ministério do Turismo, solicitando desta Corte a reanálise e o reconhecimento das provas já produzidas, que seriam suficientes para aprovação das contas do convênio.
18. 	Aduziu que já juntara aos autos, no âmbito do Ministério do Turismo, de farta documentação (como as fotos relacionadas ao evento, declarações de autoridades locais, cartazes de divulgação e convite da festa) , que não foi analisada adequadamente.  
19.	Ademais, na instrução de peça 11, o auditor da Secex/TO verificou que não estavam presentes nos autos o processo de prestação de contas encaminhado pela convenente ao concedente. Dessa forma, com vistas ao saneamento dos autos e considerando que a documentação se encontrava incompleta, considerou-se necessária, com fundamento nos arts. 10, § 1º, e 11 da Lei 8.443/1992 c/c o art. 157 do RI/TCU, a realização de diligência ao órgão concedente, nesses termos:
20. Diante do exposto, submetem-se os autos à consideração superior, propondo realizar diligência, com fulcro nos arts. 10, § 1º, e 11 da Lei 8.443/1992 c/c o art. 157 do RI/TCU, ao Ministério do Turismo, para que, no prazo de 15 dias, apresente cópia integral do processo do Convênio n. 1494/2009 (Siafi/Siconv 720155) , celebrado entre a União (por intermédio do Ministério do Turismo) e o Município de Cristália/MG, tendo por objeto "Reveillon Dourado de Cristália", bem como, da tomada de contas especial dele originada. 
20.	No pronunciamento de peça 12, o Diretor da Secex/TO dissentiu da proposta do auditor, tendo proposto a rejeição das alegações de defesa, e a condenação do responsável em débito, dentre outras medidas. Em pronunciamento de peça 13, o Secretário dessa unidade técnica concordou com o pronunciamento do Diretor, de peça 12.
21.	Já o Ministério Público de Contas junto ao TCU - MPTCU, na pessoa do Exmo. Procurador Marinus Marsico, no Parecer de peça 14, anuiu com a proposta de peça 11, no sentido que fosse realizada diligência, sem prejuízo de propor alternativamente que se arquiva-se o presente feito.
De fato, o juízo de mérito, no caso concreto, requer a realização da diligência proposta. Pelo menos em tese, as ressalvas que teriam sido impostas à prestação de contas (consignadas no parecer do dirigente, peça 12) podem não ser suficientes à proposta de irregularidade das contas. Há de examinar o inteiro teor da documentação encaminhada ao Ministério do Turismo para o perfeito saneamento dos autos.
Ante a eventualidade da preliminar não ser acolhida pelo E. Relator, em homenagem ao estabelecido no art. 62, § 2º, do RITCU, manifestamo-nos pelo arquivamento dos autos, em razão da impossibilidade de efetuar julgamento diverso ante a ausência de pressupostos de constituição e desenvolvimento válidos do processo, nos termos do art. 212 do Regimento Interno dessa Corte
22.	O Relator do feito, Ilustre Ministro Walton Rodrigues, no Despacho de peça 15, anuiu com a proposta de diligência do MPTCU, restituindo os autos à Secex/TO para providências.
23.	A Secex/TO transferiu o processo para a unidade técnica Secex/TCE, que realizou a diligência ao Ministério do Turismo, conforme documentos de peça 17-18. 
24.		Em resposta à diligência, o Ministério do Turismo encaminhou ao Tribunal de Contas da União, os documentos acostados respectivamente à peça 19 e como itens não digitalizáveis na pasta do servidor do TCU "\\sarqprod\unidades\Seproc\secretarias_tcu\12.SecexTCE\TCProcesso 025.393-2016-2\Peça 19\SEI_72031.017108_2018_12". Registre-se que os arquivos foram acostados a essa pasta de sistema por serem grandes demais para ser arquivados no sistema E-TCU.
25.	Na instrução de peça 20, foram analisadas pela SecexTCE as respostas de diligência ao Ministério do Turismo e as alegações de defesa do responsável (peça 9) . Por guardarem relação com o mérito do presente feito, essas análises serão replicadas adiante:
Das respostas às diligências
26.	Em resposta à diligência, o Ministério do Turismo encaminhou ao Tribunal de Contas da União, os documentos acostados respectivamente à peça 19 e como itens não digitalizáveis na pasta do servidor do TCU \\_sarq_prod\Unidades\Seproc\secretarias_tcu\12.SecexTCE\TC Processo 025.393-2016-2\Peça 19\SEI_72031.017108_2018_12. Constam dessa pasta de itens não digitalizáveis a seguinte documentação:
 Arquivo "[01]-0327735_Convenio_720155_2009_Matriz": contém parte do processo administrativo do Ministério do Turismo relativo ao convênio; No entanto, não há nesse arquivo documentos comprobatórios da execução do evento;
 Arquivo [02]-0327737_Convenio_720155_2009_Volume_02": contém parte do processo administrativo do Ministério do Turismo relativo ao convênio, inclusive parte da prestação de contas da entidade convenente, onde se destacam os seguintes documentos: 
 Cartaz do Reveillon (página 31) : Contém cartaz de propaganda do evento (propaganda prévia) ; por ser prévio ao evento, não prova a execução desse;
 Fotos (página 139-153) : apresenta foto, sem nome do evento, sem nome do local e sem a logormarca do MTur; ademais, as datas contidas nas fotos aparentam ter sido incluídas digitalmente; desse modo, as fotos não comprovam a realização dos itens do plano de trabalho; 
 Arquivo [03]-0327737_Convenio_720155_2009_Volume_03": contém parte do processo administrativo do Ministério do Turismo relativo ao convênio, inclusive parte da prestação de contas da entidade convenente, onde se destaca o seguinte documento: 
i. Cartaz do Reveillon (página 31) : Contém cartaz de propaganda do evento (propaganda prévia) ; por ser prévio ao evento, não prova a execução desse;
 Pasta [04]-0327832_Anexo_FOTOS_CRISTALIA_VOL_02.zip, contendo os arquivos:
 CARTAZ REVEILLON: Contém cartaz de propaganda do evento (propaganda prévia) ;
 Foto: apresenta pessoas em cima de um carro de som (foto não datada, sem nome do evento, do local ou logormarca do MTur;
 Foto2: apresenta multidão aparentemente aproveitando um show (foto não datada, sem nome do evento ou logormarca do MTur;
 Foto3: Foto2: apresenta multidão aparentemente aproveitando um show (foto não datada, sem nome do evento ou logormarca do MTur.
 Pasta [05]-0327834_Anexo_SPOT_CRISTALIA_VOL_02, contendo o arquivo:
 SPOT_CRISTALIA 01: Contém SPOT com propaganda de áudio de evento de Reveillon na cidade de Cristália (propaganda prévia) ; no arquivo, não há comprovação de que a propaganda foi anunciada em rádio ou carro de som; não há também informação do ano ao que se refere; o áudio menciona a possível apresentação das atrações artísticas H2O, Virou Mania, Banda Pancadão do DJAVU; Miltinho, Jos e dadinho; Mania de Toalha, Xote Coladinho. O SPOT fala em apoio do Ministério da Cultura, e não fala em Ministério do Turismo; desse modo, não fica comprovada a execução dos shows previstos;
 Pasta [06]-0327835_Anexo_REVEILLON_CRISTALIA_2010.zip, contendo o arquivo:
Video_TS: Arquivo de vídeo, no qual não aparecem imagens ou áudio (duração de 0min:0s) ;
VTS_01_1: Arquivo de vídeo com duração de 08min:15s , que se inicia com a apresentação do logo do evento, da prefeitura e do MTur incluídos digitalmente, e imagens de uma cidade; a partir de 01min:18s até 08min:15s, há apresentação de uma banda de estilo axé music (viro mania, conforme 03min:18s) , no entanto, nem no áudio, nem no vídeo, a apresentação está datada, nem é dito o nome do evento ou da cidade (aos 5 minutos do vídeo há uma faixa, mas ela está ilegível) ; ao final do vídeo (entre 08min:09s e 08min:15s) aparece novamente o logo do evento, da prefeitura e do MTur incluídos digitalmente;  sendo assim, não fica comprovada a execução dos shows previstos;
 Pasta [07]-0327843_Anexo_ANUNCIO_REVEILLON__CRISTALIA_2010.zip, contendo o arquivo Track01, que não possuí conteúdo;
 Pasta [08]-0327853_Anexo_MIDIA_DE_DIVULGACAO_DA_FESTA..zip, contendo o arquivo Track01, que não possuí conteúdo;
 Pasta [09]-0328238_Anexo_REPRODUCAO_DAS_FESTIVIDADES_RELIGIOSAS_E_CULTURAIS.zip contendo os arquivos adiante, que não se relacionam com o evento por se referirem a festa religiosa:
Video_TS: Arquivo de vídeo, no qual não aparecem imagens e áudios referentes à festa de Nossa Senhora da Conceição (evento diverso do custeado pelo convênio) ;
VTS_01_1: Arquivo de vídeo, no qual não aparecem imagens e áudios referentes à festa de Nossa Senhora da Conceição (evento diverso do custeado pelo convênio) ;
VTS_01_2: Arquivo de vídeo, no qual não aparecem imagens e áudios referentes à festa de Nossa Senhora da Conceição (evento diverso do custeado pelo convênio) ;
VTS_01_3: Arquivo de vídeo, no qual não aparecem imagens e áudios referentes à festa de Nossa Senhora da Conceição (evento diverso do custeado pelo convênio) ;
VTS_01_4: Arquivo de vídeo, no qual não aparecem imagens e áudios referentes à festa de Nossa Senhora da Conceição (evento diverso do custeado pelo convênio) ;
VTS_01_5: Arquivo de vídeo, no qual não aparecem imagens e áudios referentes à festa de Nossa Senhora da Conceição (evento diverso do custeado pelo convênio) .
 Pasta [10]-0328635_Anexo_IMAGENS_DA_FESTA_SOCIAL_SHOWS_ARTISTICOS.zip contendo os arquivos adiante, que não se relacionam com o evento por se referirem a festa religiosa:
Video_TS: Arquivo de vídeo, com duração de 04min:14s; no qual aparece apenas logo do evento, sem identificação de artistas; 
VTS_01_1: Arquivo de vídeo com duração de 15min:38s , que se inicia com a apresentação do logo do evento, da prefeitura e do MTur incluídos digitalmente, e imagens de uma cidade; a partir de 01min:14s até 15min:38s, há apresentação de uma banda de estilo axé music (por volta de 08min:12s o cantor informa que o nome da banda é H2O) , no entanto, nem no áudio, nem no vídeo, a apresentação está datada, nem é dito o nome do evento ou da cidade;  sendo assim, não fica comprovada a execução dos shows previstos;
VTS_01_2: Arquivo de vídeo com duração de 15min:43s, que se inicia com a apresentação de banda; de 04min18s a 08min10s, há desejo de feliz ano novo no aúdio, contagem regresseiva e imagens de fogos; de 10min:12s a 11min03s,, aparece o vice-prefeito , que fala o nome da cidade de Cristália; no entanto, nem no áudio, nem no vídeo, o nome da banda é mencionado, de modo que se pode inferir que se apresentou uma banda em Cristália na vidada de 2009-2010, mas não há como identificar se foi uma das previstas no convênio; sendo assim, não fica comprovada a execução dos shows previstos;
VTS_01_3: Arquivo de vídeo com duração de 15min:25s, que se inicia com a apresentação de banda (Viro Mania, conforma 01:40min) ; nem no áudio, nem no vídeo, a apresentação está datada, nem é dito o nome do evento, ou da cidade; sendo assim, não fica comprovada a execução dos shows previstos;
VTS_01_4: Arquivo de vídeo com duração de 1min:26s, que se inicia com a apresentação de banda não identificada e ao final apresenta o logo da prefeitura incluído digitalmente; nem no áudio, nem no vídeo, a apresentação está datada, nem é dito o nome do evento, da banda ou da cidade; sendo assim, não fica comprovada a execução dos shows previstos.
27.	De plano, observa-se que, realmente o ex-prefeito encaminhou documentação de prestação de contas do convênio. Contudo, essa documentação não foi capaz de demonstrar a execução física do evento. Desse modo, já é possível analisar as alegações de defesa do responsável.
Alegações de defesa do Responsável
28.	As alegações de defesa do responsável se dedicam a duas linhas de defesa:
a)	na primeira linha, indica que enviou ao Ministério do Turismo no âmbito da prestação de contas do convênio, os documentos que provam a execução dos itens de Apresentação Artística e de Infraestrutura, bem como a realização do evento.
b)	na segunda linha de defesa, o defendente argumenta que o Ministério do Turismo deveria ter ido à cidade de Cristália verificar a realização do evento, de modo a produzir prova testemunhal; para ele, a omissão do Ministério do Turismo em ir ao município ocasionou o cerceamento de defesa. Outrossim, o responsável solicita que o Ministério do Turismo ou mesmo o TCU façam visita ao município para colher prova testemunhal acerca da realização do evento.
Análise
29. 	Em relação à afirmação do responsável de que enviou os documentos que comprovariam a execução física, deve-se relatar que não é procedente. Conforme análise da resposta à diligência, no parágrafo 26 acima, observou-se que os documentos enviados pela entidade convenente no âmbito da prestação de constas do ajuste, não comprovaram a realização do evento, nem de nenhum dos itens do plano de trabalho.
30.	Já a alegação de que o Ministério do Turismo não foi realizar fiscalização no local onde teria havido o exemplo, cabe relatar que a fiscalização in loco é apenas um dos instrumentos do fiscalizador para avaliar a realização dos convênios, não sendo fundamental sua realização, visto que pode ser suprida por análise documental, sendo essa última tendo sido feita e atestado a não comprovação da execução física. 
31.	Já o pedido de nova inspeção, pelo MTur ou pelo TCU, a essa altura, depois de tanto tempo, teria pouca eficácia, considerando que o tipo de objeto não deixa vestígios, apenas lembranças nos beneficiários. A colheita de depoimentos pedida pelo responsável, no máximo, traria declaração de terceiros ao processo, que é uma prova testemunhal, logo considerada bastante frágil. A jurisprudência desta Corte é no sentido de que declarações de terceiros, isoladamente, não são suficientes para comprovar que recursos públicos transferidos por meio de convênio foram regularmente aplicados na consecução do objeto pactuado.
32.	Segundo entendimento já pacificado do TCU, essas declarações possuem baixa força probatória, atestando tão-somente a existência da declaração, mas não o fato declarado. Por isso, é dever do interessado demonstrar a veracidade do alegado, principalmente quando não apresentados os documentos capazes de estabelecer nexo de causalidade entre o desembolso dos recursos recebidos e os comprovantes de despesas apresentados (Acórdão 6942/2015-TCU-Primeira Câmara, 6.723/2015-TCU-1ª Câmara, 7.580/2015-TCU-1ª Câmara, 8.938/2015-TCU-2ª Câmara, 512/2016-TCU-2ª Câmara, entre outros) .
33.	Assim, compete ao gestor provar a regular aplicação dos valores que lhe foram confiados para consecução do objeto pactuado. A comprovação adequada do destino dado aos recursos públicos federais sob sua responsabilidade é decorrente de expresso dispositivo constitucional contido no art. 70, parágrafo único, da Constituição Federal, bem assim do disposto no art. 93 do Decreto-lei 200/1967 c/c o art. 66 do Decreto 93.872/1986.
34.	Sendo assim, essa segunda alegação não deve ser acolhida.
35. 	Analisadas e rejeitadas as alegações, seria o momento de realizar proposta de mérito do processo, contudo, faz-se necessária a realização da análise da execução financeira do ajuste, não realizada pela entidade concedente (vide parecer de peça 1, p. 109-113) , nem nas instruções anteriores do TCU.
26.	Ainda na instrução de peça 20, foi proposta citação complementar em razão de verificação de irregularidade não contemplada em citação anterior, conforme a seguir:
		Débito relacionado somente ao responsável Antônio Pereira dos Santos (CPF: XXX.901.601-XX) , Prefeito, no período de 1/1/2009 a 31/12/2012, na condição de gestor dos recursos.
Irregularidade 1: ausência de comprovação de que as empresas que não detinham direitos de exclusividade, contratadas irregularmente por inexigibilidade, pagaram o cachê de bandas ou cantores que realizaram o evento.
	Evidências da irregularidade: Documentos da Contratação; Documentos de pagamento; Contrato; Extratos bancários; cartas de exclusividade (respectivas páginas 94-102, 53-69,103-106, 75-77, do arquivo "[02]-0327737_Convênio_720155_2009_Volume_02" do item não digitalizável) .
	Normas infringidas: Art. 70, parágrafo único, da Constituição Federal de 1988; art. 93, do Decreto-lei 200, de 25 de fevereiro de 1967; art. 50, §3º, da Portaria Interministerial 127/2008, Acórdão 96/2008-TCU-Plenário, Acórdão 1435/2017-TCU-Plenário e Termo do Convênio 728222 (cláusula terceira, item II, alínea "ll") .
	Conduta: não apresentar notas fiscais e recibos (ou outros documentos equivalentes) emitidos em nome das bandas e cantores e assinados por seus representantes legais ou pelos seus empresários exclusivos, sendo essa representação ou exclusividade registrada em cartório.
	Nexo de causalidade: A não apresentação de notas fiscais e recibos (ou outros documentos equivalentes) emitidos em nome das bandas e cantores e assinados por seus representantes legais ou pelos seus empresários exclusivos impediu comprovação do nexo causal entre os recursos federais transferidos e os pagamentos efetuados, visto que não se provou que os valores pagos ao intermediário contratado efetivamente foram repassados às banda e artistas que supostamente realizaram shows, resultando em presunção de prejuízo ao erário.
Culpabilidade: não há excludentes de ilicitude, de culpabilidade e de punibilidade; é razoável supor que o responsável tinha consciência da ilicitude de sua conduta; era exigível conduta diversa da praticada, qual seja, assegurar que as bandas e cantores que se apresentaram no evento efetivamente receberam o valor dos pagamentos especificados no plano de trabalho.
Débito referente à irregularidade 1:
	Data de ocorrência
	Valor histórico (R$) 
	Identificador da parcela

	13/4/2010
	55.375,50
	D

     Valor atualizado do débito (sem juros) em 3/3/2020: R$ 95.877,14
Cofre credor: Tesouro Nacional.
27.	Após concordância das instâncias superiores da Secex/TCE (peças 21 e 22) , e autorização do Relator do Feito, Exmo. Ministro Walton Alencar, em despacho de peça 23, foi promovida a citação, conforme documentos de peças 25 e 26. 
28.	Em resposta à notificação, o responsável encaminhou aos autos as alegações de defesa de peça 28.
EXAME TÉCNICO
29.	O Exame Técnico será composto da análise das respostas às novas alegações de defesa e de suas repercussões para os autos.
Alegações de defesa apresentadas pelo Sr. Antônio Pereira dos Santos (peça 28) .
Os argumentos de defesa apresentados pelos responsáveis seguem nas linhas a seguir. Após a apresentação de cada ponto argumentativo, será apresentada a análise da alegação pelo TCU. 
Dos Fundamentos de defesa
Basicamente, o defendente do responsável alega que há inconsistências nos autos, motivada pela ausência de juntada de documentação da prestação de contas. Segundo ele, não foram juntados documentos que comprovariam a regular execução do convênio. Inclusive ele enfatiza que o Ministério Público de Contas junto ao TCU (MPTCU) verificou essa inconsistência, tendo proposto diligência ao Ministério do Turismo. 
Consta da instrução que o Ministério Público de Contas constatou inconsistências e que inclusive não constava do processo de tomada de contas cópia integral do processo de convênio, pugnando o parquet por diligência.
 (...) 
Como se constata o processo de convênio que subsidiou a análise das contas foi juntado incompleto, o que sem nenhuma dúvida levou a uma análise e conclusão viciada, em relação à fundamentação da decisão pela responsabilidade do ex prefeito Antonio Pereira dos Santos.
A defesa acrescenta que, mesmo tendo sido realizada e respondida a diligência, ainda faltam documentos nos autos.  Segundo a defesa, provariam a ausência de documentações, afirmações da própria instrução do TCU, de peça 20, p. 4, que indicariam que apenas parte dos documentos da prestação de contas foram enviados ao TCU. 
	Contudo mesmo sendo realizada a diligência, constata-se que o processo do convênio não foi juntado na íntegra. Tal fato esta apontado na instrução f.4. Assim está disposto:
Das respostas às diligências 
26. Em resposta à diligência, o Ministério do Turismo encaminhou ao Tribunal de Contas da União, os documentos acostados respectivamente à peça 19 e como itens não digitalizáveis na pasta do servidor do TCU \\_sarq_prod\Unidades\Seproc\secretarias_tcu\12.SecexTCE\TC Processo 025.393-2016-2\Peça 19\SEI_72031.017108_2018_12. Constam dessa pasta de itens não digitalizáveis a seguinte documentação: 
Arquivo "[01]- 0327735_Convenio_720155_2009_Matriz": contém parte do processo administrativo do Ministério do Turismo relativo ao convênio; No entanto, não há nesse arquivo documentos comprobatórios da execução do evento;
 Arquivo [02]- 0327737_Convenio_720155_2009_Volume_02": contém parte do processo administrativo do Ministério do Turismo relativo ao convênio, inclusive parte da prestação de contas da entidade convenente, onde se destacam os seguintes documentos: (Grifo nosso) 
	(...) 
	Desta feita não foi atendido à diligência conforme manifestação do Ministério Público de Contas e ratificada pelo relator.
Análise
A alegação não deve ser acolhida.
É bem verdade que após a instrução inicial do feito, o MPTCU verificou a necessidade de diligência ao Ministério do Turismo (peça 14) . Mas, após determinação do Relator do feito (peça 15) , foi realizada a diligência (peças 16-17) .
Contudo, ao contrário do que relata a defesa, a resposta à diligência pelo Ministério do Turismo (MTur) trouxe os documentos que faltavam. O conteúdo dessa resposta e sua análise (realizada na peça 20) foram transcritos no parágrafo 25 acima, e demonstram que a diligência contou com vasta documentação, incluindo o processo administrativo de análise do convênio, com documentos escritos e imagens. 
Não há elementos nos autos que indiquem que os documentos encaminhados pelo MTur ao TCU no âmbito dos presentes autos estariam incompletos. Ou seja, não há indicação que o prefeito enviou documentos ao MTur e esses não vieram ao TCU.
Outrossim, a prova que a defesa apresenta para afirmar que há inconsistência documental nos autos, não procede.   
Segundo a defesa, na instrução de peça 20, p. 4, informou-se que apenas parte do processo administrativo teria sido enviada. Baseou-se nos seguintes trechos:
Arquivo "[01]- 0327735_Convenio_720155_2009_Matriz": contém parte do processo administrativo do Ministério do Turismo relativo ao convênio; 
Arquivo [02]- 0327737_Convenio_720155_2009_Volume_02": contém parte do processo administrativo do Ministério do Turismo relativo ao convênio, (...) 
Ocorre que, o trecho demonstrado refere-se à enumeração dos documentos trazidos na diligência. Conforme pode ser verificado na instrução mencionada, e no parágrafo 25 acima, ao analisar o conteúdo da diligência, a Secex/TCE/TCU enumerou cada arquivo oriundo da diligência, e ao lado de cada arquivo, mencionou do que se tratava. Para os arquivos aludidos no parágrafo anterior, escreveu-se ao lado "contém parte do processo administrativo do Ministério do Turismo relativo ao convênio". Ora, tratando-se de uma enumeração de vários arquivos de um processo administrativo, é natural que nenhum dos arquivos isoladamente contenha a integralidade do processo administrativo do convênio, já que havia outras partes desse processo administrativo em outros arquivos, os quais continham fotos, vídeos e documentos escritos. Para elucidar ainda mais a questão, transcrever-se-á mais uma vez a lista de documentos trazidos na resposta à diligência, de modo a demonstrar que os Arquivos "[01]- 0327735_Convenio_720155_2009_Matriz" e [02]- 0327737_Convenio_720155_2009_Volume_02" eram apenas parte do processo administrativo encaminhado pelo MTur:
a)	 Arquivo "[01]-0327735_Convenio_720155_2009_Matriz": contém parte do processo administrativo do Ministério do Turismo relativo ao convênio; No entanto, não há nesse arquivo documentos comprobatórios da execução do evento;
b)	 Arquivo [02]-0327737_Convenio_720155_2009_Volume_02": contém parte do processo administrativo do Ministério do Turismo relativo ao convênio, inclusive parte da prestação de contas da entidade convenente, onde se destacam os seguintes documentos: 
I.	 Cartaz do Reveillon (página 31) : Contém cartaz de propaganda do evento (propaganda prévia) ; por ser prévio ao evento, não prova a execução desse;
II.	 Fotos (página 139-153) : apresenta foto, sem nome do evento, sem nome do local e sem a logormarca do MTur; ademais, as datas contidas nas fotos aparentam ter sido incluídas digitalmente; desse modo, as fotos não comprovam a realização dos itens do plano de trabalho; 
c)	 Arquivo [03]-0327737_Convenio_720155_2009_Volume_03": contém parte do processo administrativo do Ministério do Turismo relativo ao convênio, inclusive parte da prestação de contas da entidade convenente, onde se destaca o seguinte documento: 
i. Cartaz do Reveillon (página 31) : Contém cartaz de propaganda do evento (propaganda prévia) ; por ser prévio ao evento, não prova a execução desse;
d)	 Pasta [04]-0327832_Anexo_FOTOS_CRISTALIA_VOL_02.zip, contendo os arquivos:
I.	 CARTAZ REVEILLON: Contém cartaz de propaganda do evento (propaganda prévia) ;
II.	 Foto: apresenta pessoas em cima de um carro de som (foto não datada, sem nome do evento, do local ou logormarca do MTur;
III.	 Foto2: apresenta multidão aparentemente aproveitando um show (foto não datada, sem nome do evento ou logormarca do MTur;
IV.	 Foto3: Foto2: apresenta multidão aparentemente aproveitando um show (foto não datada, sem nome do evento ou logormarca do MTur.
e)	 Pasta [05]-0327834_Anexo_SPOT_CRISTALIA_VOL_02, contendo o arquivo:
I.	 SPOT_CRISTALIA 01: Contém SPOT com propaganda de áudio de evento de Reveillon na cidade de Cristália (propaganda prévia) ; No arquivo, não há comprovação de que a propaganda foi anunciada em rádio ou carro de som; não há também informação do ano ao que se refere; o áudio menciona a possível apresentação das atrações artísticas H2O, Virou Mania, Banda Pancadão do DJAVU; Miltinho, Jos e dadinho; Mania de Toalha, Xote Coladinho. O SPOT fala em apoio do Ministério da Cultura, e não fala em Ministério do Turismo; desse modo, não fica comprovada a execução dos shows previstos;
f)	 Pasta [06]-0327835_Anexo_REVEILLON_CRISTALIA_2010.zip, contendo o arquivo:
I.	Video_TS: Arquivo de vídeo, no qual não aparecem imagens ou áudio (duração de 0min:0s) ;
II.	VTS_01_1: Arquivo de vídeo com duração de 08min:15s , que se inicia com a apresentação do logo do evento, da prefeitura e do MTur incluídos digitalmente, e imagens de uma cidade; a partir de 01min:18s até 08min:15s, há apresentação de uma banda de estilo axé music (viro mania, conforme 03min:18s) , no entanto, nem no áudio, nem no vídeo, a apresentação está datada, nem é dito o nome do evento ou da cidade (aos 5 minutos do vídeo há uma faixa, mas ela está ilegível) ; ao final do vídeo (entre 08min:09s e 08min:15s) aparece novamente o logo do evento, da prefeitura e do MTur incluídos digitalmente;  sendo assim, não fica comprovada a execução dos shows previstos;
g)	 Pasta [07]-0327843_Anexo_ANUNCIO_REVEILLON__CRISTALIA_2010.zip, contendo o arquivo Track01, que não possuí conteúdo;
h)	 Pasta [08]-0327853_Anexo_MIDIA_DE_DIVULGACAO_DA_FESTA..zip, contendo o arquivo Track01, que não possuí conteúdo;
i)	 Pasta [09]-0328238_Anexo_REPRODUCAO_DAS_FESTIVIDADES_RELIGIOSAS_E_CULTURAIS.zip contendo os arquivos adiante, que não se relacionam com o evento por se referirem a festa religiosa:
I.	Video_TS: Arquivo de vídeo, no qual não aparecem imagens e áudios referentes à festa de Nossa Senhora da Conceição (evento diverso do custeado pelo convênio) ;
II.	VTS_01_1: Arquivo de vídeo, no qual não aparecem imagens e áudios referentes à festa de Nossa Senhora da Conceição (evento diverso do custeado pelo convênio) ;
III.	VTS_01_2: Arquivo de vídeo, no qual não aparecem imagens e áudios referentes à festa de Nossa Senhora da Conceição (evento diverso do custeado pelo convênio) ;
IV.	VTS_01_3: Arquivo de vídeo, no qual não aparecem imagens e áudios referentes à festa de Nossa Senhora da Conceição (evento diverso do custeado pelo convênio) ;
V.	VTS_01_4: Arquivo de vídeo, no qual não aparecem imagens e áudios referentes à festa de Nossa Senhora da Conceição (evento diverso do custeado pelo convênio) ;
VI.	VTS_01_5: Arquivo de vídeo, no qual não aparecem imagens e áudios referentes à festa de Nossa Senhora da Conceição (evento diverso do custeado pelo convênio) .
j)	 Pasta [10]-0328635_Anexo_IMAGENS_DA_FESTA_SOCIAL_SHOWS_ARTISTICOS.zip contendo os arquivos adiante, que não se relacionam com o evento por se referirem a festa religiosa:
I.	Video_TS: Arquivo de vídeo, com duração de 04min:14s; no qual aparece apenas logo do evento, sem identificação de artistas; 
II.	VTS_01_1: Arquivo de vídeo com duração de 15min:38s , que se inicia com a apresentação do logo do evento, da prefeitura e do MTur incluídos digitalmente, e imagens de uma cidade; a partir de 01min:14s até 15min:38s, há apresentação de uma banda de estilo axé music (por volta de 08min:12s o cantor informa que o nome da banda é H2O) , no entanto, nem no áudio, nem no vídeo, a apresentação está datada, nem é dito o nome do evento ou da cidade;  sendo assim, não fica comprovada a execução dos shows previstos;
III.	VTS_01_2: Arquivo de vídeo com duração de 15min:43s, que se inicia com a apresentação de banda; de 04min18s a 08min10s, há desejo de feliz ano novo no aúdio, contagem regresseiva e imagens de fogos; de 10min:12s a 11min03s,, aparece o vice-prefeito , que fala o nome da cidade de Cristália; no entanto, nem no áudio, nem no vídeo, o nome da banda é mencionado, de modo que se pode inferir que se apresentou uma banda em Cristália na vidada de 2009-2010, mas não há como identificar se foi uma das previstas no convênio; sendo assim, não fica comprovada a execução dos shows previstos;
IV.	VTS_01_3: Arquivo de vídeo com duração de 15min:25s, que se inicia com a apresentação de banda (Viro Mania, conforma 01:40min) ; nem no áudio, nem no vídeo, a apresentação está datada, nem é dito o nome do evento, ou da cidade; sendo assim, não fica comprovada a execução dos shows previstos;
V.	VTS_01_4: Arquivo de vídeo com duração de 1min:26s, que se inicia com a apresentação de banda não identificada e ao final apresenta o logo da prefeitura incluído digitalmente; nem no áudio, nem no vídeo, a apresentação está datada, nem é dito o nome do evento, da banda ou da cidade; sendo assim, não fica comprovada a execução dos shows previstos.  (grifei) 
Sendo assim, não há como afirmar que a resposta à diligência foi incompleta.
Por fim, deve-se lembrar que na resposta à citação, o responsável poderia trazer os documentos que ele afirma terem sido enviados ao MTur e que não foram enviados ao processo do TCU. 
Do Pagamento de cachês às bandas
Segundo o defendente os shows previstos no plano de trabalho foram executados.
Os vídeos juntados nos autos, embora não se trate de filmagem profissional demonstram a ocorrência do evento e, sobretudo a participação das bandas no show.
Dos vídeos se concluem que se tratam de bandas de alta performance artística e com grande aparado de instrumentos e equipamentos.
Quanto aos cachês, o gestor afirma que as bandas receberam os cachês, pois se não o tivessem recebido, tendo realizado os shows, iriam à justiça cobrar a prefeitura municipal.
O que não se pode inferir que bandas destas estruturas não receberam seus cachês, alias impensável isso, até mesmo porque se assim tivesse ocorrido certamente teriam buscado cobrança, inclusive judicial em face do Município que era o responsável pela festa.
Ademais, afirma que há nos autos declaração de um membro de uma das bandas, de que recebeu cachês, mas essa declaração não foi considerada nos autos.
Como exemplo, foi juntado aos autos declaração de um dos membros de uma das bandas que tocaram no evento. Sr. Anderson Lopes, contudo sua declaração foi ignorada nos autos.
Análise
Os arrazoados não devem ser aceitos.
Ao contrário do que afirma o responsável, a execução física não foi comprovada. Esse tema já foi analisado na instrução de peça 20, e replicado no parágrafo 25 supra. Segue trechos da instrução de peça 20.
27.	De plano, observa-se que, realmente o ex-prefeito encaminhou documentação de prestação de contas do convênio. Contudo, essa documentação não foi capaz de demonstrar a execução física do evento. Desse modo, já é possível analisar as alegações de defesa do responsável.
 (...) 
29. 	Em relação à afirmação do responsável de que enviou os documentos que comprovariam a execução física, deve-se relatar que não é procedente. Conforme análise da resposta à diligência, no parágrafo 26 acima, observou-se que os documentos enviados pela entidade convenente no âmbito da prestação de constas do ajuste, não comprovaram a realização do evento, nem de nenhum dos itens do plano de trabalho.
Quanto aos cachês, a alegação de que "se não tivessem recebido cachês, as bandas teriam processado a prefeitura" trata-se apenas de ilação, suposição. Ademais, como dito acima, não se provou a execução física, fato que tornaria a cobrança inviável. Outrossim, mesmo que os shows tivessem a comprovação provada, deveria se provar os pagamentos às bandas, fato não ocorrido.
 Sobre o tema, a jurisprudência dessa Corte de Contas sobre o tema, cujo paradigma é Acórdão 1435/2017-TCU-Plenário, Sessão de 5/7/2017, proferido em processo de Consulta relatado pelo Exmo. Ministro Vital do Rêgo (com Voto de Revisor do Exmo. Ministro Augusto Sherman) , o TCU respondeu ao Ministério do Turismo o seguinte: 
	9.2.1. a apresentação apenas de autorização/atesto/carta de exclusividade que confere exclusividade ao empresário do artista somente para o (s) dia (s) correspondente (s) à apresentação deste, sendo ainda restrita à localidade do evento, não atende aos pressupostos do art. 25, inciso III, da Lei 8.666/1993, representando impropriedade na execução do convênio; 
	9.2.2. do mesmo modo, contrariam o sobredito dispositivo legal as situações de contrato de exclusividade - entre o artista/banda e o empresário - apresentado sem registro em cartório, bem como de não apresentação, pelo convenente, do próprio contrato de exclusividade; 
	9.2.3. tais situações, no entanto, podem não ensejar, por si sós, o julgamento pela irregularidade das contas tampouco a condenação em débito do (s) responsável (is) , a partir das circunstâncias inerentes a cada caso concreto, uma vez que a existência de dano aos cofres públicos, a ser comprovada mediante instauração da devida tomada de contas especial, tende a se evidenciar em cada caso, entre outras questões, quando: 
	9.2.3.1. houver indícios de inexecução do evento objeto do convênio; ou 
	9.2.3.2. não for possível comprovar o nexo de causalidade, ou seja, que os pagamentos tenham sido recebidos pelo artista ou por seu representante devidamente habilitado, seja detentor de contrato de exclusividade, portador de instrumento de procuração ou carta de exclusividade, devidamente registrados em cartório.
Desse julgado, extrai-se o entendimento de que o pressuposto é que a inexigibilidade se aplica somente a artista ou banda e não a produtora de eventos e, portanto:
	a) A contratação de artistas, via intermediário, por inexigibilidade de licitação, baseada em exclusividade, deve ser feita mediante a apresentação de Contrato de Exclusividade.
	b) Não são contratos de exclusividade considerados legalmente válidos para fins de contratação de intermediários de artistas por inexigibilidade, a serem pagos com recursos federais, os documentos: i. restritos ao dia do evento; ii. restritos à localidade do evento; iii. não registrados em cartório.
	c) A não apresentação do contrato de exclusividade pela entidade convenente, ou a apresentação de contrato não considerado válido, configura burla ao art. 25, inciso III, da Lei 8.666/1993.
	d) Em caso de ocorrência no disposto na alínea "c" (contratação indevida de intermediário de artistas por inexigibilidade) , para se considerar que há uma segunda irregularidade, de não comprovação da boa e regular utilização de recursos, causadora de danos ao Erário, deverá se verificar a ocorrência de uma dessas duas situações: i. inexecução física; ou ii. ausência de comprovação de nexo causal entre os recursos do convênio e pagamentos aos artistas (entenda-se como nexo causal, o pagamento ao artista, ao representante legal da banda, ou ao intermediário exclusivo legalmente constituído) .
Quanto à declaração do Sr. Anderson Lopes, ela está localizada na página 97, do Arquivo [03]-0327737_Convenio_720155_2009_Volume_03, dos itens não digitalizáveis do processo na pasta do servidor do TCU "\\sarqprod\unidades\Seproc\secretarias_tcu\12.SecexTCE\TCProcesso 025.393-2016-2\Peça 19\SEI_72031.017108_2018_12". Em tal declaração, o Sr. Anderson Lopes informa apenas que a Banda H2O participou do evento, não mencionando o recebimento de cachês.
Além do mais, a declaração do responsável, no máximo, traria declaração de terceiros ao processo, que é uma prova testemunhal, logo considerada bastante frágil. A jurisprudência desta Corte é no sentido de que declarações de terceiros, isoladamente, não são suficientes para comprovar que recursos públicos transferidos por meio de convênio foram regularmente aplicados na consecução do objeto pactuado.
Segundo entendimento já pacificado do TCU, essas declarações possuem baixa força probatória, atestando tão-somente a existência da declaração, mas não o fato declarado. Por isso, é dever do interessado demonstrar a veracidade do alegado, principalmente quando não apresentados os documentos capazes de estabelecer nexo de causalidade entre o desembolso dos recursos recebidos e os comprovantes de despesas apresentados (Acórdão 6942/2015-TCU-Primeira Câmara, 6.723/2015-TCU-1ª Câmara, 7.580/2015-TCU-1ª Câmara, 8.938/2015-TCU-2ª Câmara, 512/2016-TCU-2ª Câmara, entre outros) .
Do Arquivamento
Segundo a defesa, em razão das inconsistências, o processo deve ser arquivado.
Por tais razões, a decisão mais acertada deve ser a que constou da manifestação do Ministério Público de Contas, em alternativa pela eventualidade de não procedência da diligência junto ao Ministério da Justiça, qual seja, arquivamento do processo, uma vez que embora tenha sido feita a diligência a mesma não foi feita a contento, sendo juntado somente partes de todo o processo.
Análise
Tendo em vista a não verificação das consistências, não há que se falar em arquivamento.
Dos pedidos
Por fim, o gestor realiza os seguintes pedidos:
Ante todo o exposto requer-se arquivamento do processo e reconsideração da responsabilidade aplicada ao Sr. Antonio Pereira dos Santos.
Subsidiariamente que seja reconhecido que tratou-se falhas no processo de licitação, onde diante do lapso seja declarada a prescrição punitiva.
Análise
Os pedidos não devem ser atendidos. O arquivamento não é procedente, conforme mencionado nas linhas anteriores. A reconsideração de responsabilidade do Sr. Antonio Pereira dos Santos também não é possível, visto que a análise realizada nessa instrução e nas anteriores apontam para ele como causador das irregularidades.
Sobremais, não há como considerar que as falhas referentes ao pagamento de cachês ocorreram na licitação. A falha ocorreu já na execução contratual, no momento do pagamento.
E mesmo que se considerasse conexão da irregularidade de cachês com a licitação, deve-se aludir o entendimento da jurisprudência pátria no sentido da imprescritibilidade de ações de ressarcimento junto ao TCU.
 Sobre o assunto, merece destaque recente decisão do STF, no julgamento do RE 636886 (Rel. Ministro Alexandre de Moraes) , apreciando o tema 899 da repercussão geral, fixou a seguinte tese: "É prescritível a pretensão de ressarcimento ao erário fundada em decisão de Tribunal de Contas" (ATA Nº 10, de 20/04/2020. DJE nº 104, divulgado em 28/04/2020) .
Considerando que o TCU ainda não se pronunciou sobre os efeitos do julgamento de mérito da referida decisão do STF em relação às pretensões de ressarcimento ao erário veiculadas por meio dos processos de tomada de contas especiais, por cautela, deve-se adotar a orientação da Corte de Contas, na pendência de julgamento do RE 636.886, mesmo reconhecida sua repercussão geral, no sentido de que a matéria ali tratada alcançaria tão somente a fase judicial de cobrança do título extrajudicial, não atingindo os processos de controle externo.
A suspensão pelo STF das demandas nas quais esteja em questão a prescritibilidade da pretensão de ressarcimento ao erário com base em decisão de tribunal de contas (RE 636.886/STF) alcança tão somente a fase judicial de cobrança do título extrajudicial, não atingindo os processos de controle externo em trâmite. Até julgamento definitivo em contrário pelo STF, permanece o entendimento do TCU acerca da imprescritibilidade das pretensões de ressarcimento decorrentes de tomadas de contas especiais. (Acórdão 1267/2019-TCU-Plenário, Relator: Min. AROLDO CEDRAZ) .
A suspensão pelo STF das demandas nas quais esteja em questão a prescritibilidade da pretensão de ressarcimento ao erário com base em decisão de tribunal de contas (RE 636.886/STF) alcança tão somente a fase judicial de cobrança do título extrajudicial, não atingindo os processos de controle externo em trâmite. Até julgamento definitivo em contrário pelo STF, permanecem imprescritíveis as pretensões de ressarcimento decorrentes de tomadas de contas especiais. (Acórdão 7930/2018-TCU-Segunda Câmara, Relatora: Min. ANA ARRAES) .
Sendo assim, devem as alegações de defesa do Sr. Antônio Pereira dos Santos serem rejeitadas, mantendo-se as irregularidades constatadas e a responsabilidade pelos atos de gestão inquinados e o débito ocorrido.
Note-se que há duas irregularidades que persistem, uma de execução física, com débito correspondente ao valor total do ajuste (verificada na instrução de 4, com alegações de defesa à peça 8, e análise de alegações à peça 20 - essa análise está transcrita no item 25 supra) , e uma de execução financeira, com débito correspondente a valor parcial do ajuste, cujas alegações de defesa foram analisadas na presente instrução. Desse modo, a condenação em débito se dará pelo valor total repassado.
Desse modo, tendo em vista as constatações consignadas na instrução de peças 4 e 20 e nas linhas anteriores desta peça instrutiva (inclusive nos parágrafos 15, 25 e 26) , que indicam a ocorrência de irregularidades causadoras de danos ao erário ocasionadas pelo Sr. Antônio Pereira dos Santos, e não havendo nos autos elementos que possam atestar a boa-fé do responsável, devem as contas do responsável serem julgadas irregulares, sendo ele condenado ao débito correspondente ao valor total do convênio, com fulcro nos termos dos artigos 1º, inciso I, 16, inciso III, alínea "c", e 19, caput, da Lei nº  8.443/1992, com aplicação individual de multa proporcional ao débito, fundamentada no art. 57 da Lei 8.443/1992.
Prescrição da Pretensão Punitiva
Cabe ressaltar que a pretensão punitiva do TCU, conforme Acórdão 1441/2016-TCU-Plenário, Relator: Benjamin Zymler, que uniformizou a jurisprudência acerca dessa questão, subordina-se ao prazo geral de prescrição indicado no art. 205 do Código Civil, que é de dez anos, contado da data de ocorrência da irregularidade sancionada, nos termos do art. 189 do Código Civil, sendo este prazo interrompido pelo ato que ordenar a citação, a audiência ou a oitiva do responsável. 
No caso em exame, a perspectiva de aplicação de penalidade ao responsável não foi alcançada pela prescrição, uma vez que a irregularidade sancionada se deu em 13/4/2010 (peça 1, p. 111) e o ato de ordenação da citação ocorreu em 13/3/2020 (peça 23) .
CONCLUSÃO
Inicialmente, devem as alegações de defesa do Sr. Antônio Pereira dos Santos, de peças 8 e 28, serem rejeitadas, mantendo-se as irregularidades constatadas, a responsabilidade pelos atos de gestão inquinados e o débito ocorrido.
Verifica-se também que não houve a prescrição da pretensão punitiva, conforme análise já realizada.
Registre-se que não foram evidenciados indicativos de boa-fé do responsável pela entidade convenente, fato que permite o julgamento de mérito imediato.
	Tendo em vista que não constam dos autos elementos que permitam reconhecer a boa-fé da responsável, sugere-se que as suas contas sejam julgadas irregulares, nos termos do art. 202, § 6º, do Regimento Interno do TCU, com a imputação do débito atualizado monetariamente e acrescido de juros de mora, nos termos do art. 202, §1º do Regimento Interno do TCU, descontado o valor eventualmente recolhido, com a aplicação da multa prevista no art. 57 da Lei 8.443/1992.
PROPOSTA DE ENCAMINHAMENTO
Ante o exposto, submetem-se os autos à consideração superior, propondo:
a) rejeitar as alegações de defesa do Sr. Antônio Pereira dos Santos; 
b) com fundamento nos termos dos artigos 1º, inciso I, 16, inciso III, alínea "c", e 19, caput, da Lei 8.443/1992, e com arts. 1º, inciso I, 209, inciso III, 210 e 214, inciso III, do Regimento Interno/TCU julgar irregulares as contas do Sr. Antônio Pereira dos Santos (CPF XXX.901.601-XX) , prefeito do município de Cristália/MG, gestão 2009 a 2012, condenando-o ao pagamento das quantias abaixo especificadas, com a fixação do prazo de 15 (quinze) dias para que comprove perante este Tribunal, em respeito ao artigo 214, inciso III, alínea 'a', do Regimento Interno do TCU, o recolhimento da dívida aos cofres do Tesouro Nacional, atualizada monetariamente e acrescida de juros de mora calculados a partir da data discriminada, até a data do recolhimento, abatendo-se na oportunidade a monta eventualmente ressarcida, na forma da legislação em vigor:
	Data de ocorrência
	Valor histórico (R$) 

	13/4/2010
	100.000,00

c) aplicar, com fundamento no artigo 57 da Lei 8.443/1992 c/c o artigo 267 do Regimento Interno do TCU, multa ao Sr. Antônio Pereira dos Santos (CPF XXX.901.601-XX) , individualmente e proporcionalmente aos débitos que cometeu, fixando o prazo de 15 (quinze) dias, a partir da notificação, para que, nos termos do artigo 214, inciso III, alínea "a", do Regimento Interno do TCU, comprove perante este Tribunal o recolhimento aos cofres do Tesouro Nacional do valor atualizado monetariamente desde a data do acórdão até a do efetivo recolhimento, se for pago após o vencimento, na forma da legislação em vigor;
d) autorizar, desde logo, nos termos do art. 28, inciso II, da Lei 8.443, de 1992, a cobrança judicial das dívidas, caso não atendidas às notificações;
e) autorizar também, desde logo, se requerido, com fundamento no art. 26, da Lei 8.443, de 1992, c/c o art. 217, §§ 1º e 2º do Regimento Interno do TCU, o parcelamento da dívida em até 36 parcelas, incidindo, sobre cada parcela, corrigida monetariamente, os correspondentes acréscimos legais, fixando-lhe o prazo de quinze dias, a contar do recebimento da notificação, para comprovar, perante o Tribunal, o recolhimento da primeira parcela, e de trinta dias, a contar da parcela anterior, para comprovar os recolhimentos das demais parcelas, devendo incidir, sobre cada valor mensal, atualizado monetariamente, os juros de mora devidos, no caso do débito, na forma prevista na legislação em vigor, alertando o responsável de que a falta de comprovação do recolhimento de qualquer parcela importará o vencimento antecipado do saldo devedor, nos termos do § 2º do art. 217 do Regimento Interno deste Tribunal; 
f) remeter cópia do acórdão que vier a ser prolatado pelo Tribunal, ao Procurador-Chefe da Procuradoria da República no Estado de Minas Gerais, nos termos do art. 209, § 7º, do Regimento Interno/TCU, para ajuizamento das ações cabíveis, informando-lhe que o inteiro teor da deliberação pode ser consultado no endereço http://www.tcu.gov.br/acordaos;
g) enviar cópia do Acórdão que vier a ser proferido ao Ministério do Turismo e ao responsável, para ciência, informando que a presente deliberação, acompanhada do Relatório e do Voto que a fundamenta, está disponível para a consulta no endereço www.tcu.gov.br/acordaos, além de esclarecer que, caso requerido, o TCU poderá fornecer sem custos as correspondentes cópias, de forma impressa.

Adilson Alves de Araujo (185.144/OAB-MG), representando Antônio Pereira dos Santos.

Procurador Marinus Eduardo De Vries Marsico.

TCE. CONVÊNIO. MTUR. EVENTO COMEMORATIVO. NÃO COMPROVAÇÃO DA EXECUÇÃO FÍSICA E FINANCEIRA. CITAÇÃO. CONTAS IRREGULARES. DÉBITO. MULTA.

TOMADA DE CONTAS ESPECIAL (TCE)

Secretaria de Controle Externo de Tomada de Contas Especial (SecexTCE).

Trata-se de Tomada de Contas Especial instaurada pelo Ministério do Turismo, contra Antônio Pereira dos Santos, em razão da impugnação total de despesas do Convênio 1494/2009, celebrado com o Município de Cristália/MG e que teve por objeto o evento "Reveillon Dourado de Cristália".
	O ajuste esteve vigente entre 09/12/2009 e 25/06/2010 e foram repassados ao Município R$ 100.000,00, em 13/4/2010. 
	O tomador de contas concluiu por reprovar a prestação de contas, tendo em vista a não comprovação da realização do evento. 
	No Tribunal, Antônio Pereira dos Santos foi citado em duas oportunidades. A primeira, pela não comprovação da regular aplicação dos recursos, tendo em vista a ausência de diversos documentos relativos às execuções física e financeira. A segunda, pela ausência de comprovação de pagamento dos cachês dos artistas contratados mediante representantes não exclusivos, irregularmente selecionados por inexigibilidade de licitação.
	O responsável apresentou alegações de defesa em que afirmou o envio, ao Ministério do Turismo, da prestação de contas do convênio completa, provando a execução do evento. Considerou que a não realização de vistoria pelo Ministério do Turismo ocasionou cerceamento de defesa.
	Após realização de diligência ao Ministério do Turismo, a unidade técnica concluiu pela irregularidade das contas, imputação de débito correspondente à totalidade dos recursos e aplicação de multa.
	O Parquet anuiu com o posicionamento da SecexTCE.
	Acolho os pareceres constantes dos autos como razões de decidir, sem prejuízo das observações a seguir.
	Tendo em vista alegações sobre apresentação de documentos de forma incompleta pelo tomador de contas, mediante diligência, obteve-se cópia integral do processo administrativo e não há elementos nos autos que indiquem o não envio de algum documento que Ministério do Turismo detivesse. 
	Ademais, poderia o responsável apresentar as peças que entendesse pertinentes em suas alegações de defesa ou comprovar a adoção de providências administrativas e judiciais para obtê-las, em caso de dificuldades encontradas para tal.
	Não constam documentos acerca da execução financeira do ajuste e, em relação à execução física, a unidade técnica apontou de forma pormenorizada a insuficiência dos documentos para comprovar a realização do evento. 
	O cartaz de divulgação é prévio à festa e não se presta a comprovar, isoladamente, a sua ocorrência. 
	Não há comprovação de efetiva veiculação da propaganda de áudio em rádio ou carro de som. Além disso, a amostra enviada faz referência ao apoio do Ministério da Cultura e não do Ministério do Turismo.
	Não é possível afirmar que as fotos e os vídeos apresentados sejam do evento objeto do Convênio, pois não demonstram a logomarca do Ministério, o local de realização e o nome da festa. Exibem, ainda, datas e outras informações aparentemente montadas digitalmente e, em alguns casos, se referem à eventos de cunho religioso, não previstos no plano de trabalho. 
	Declarações de autoridades locais ou de outras testemunhas sobre a realização da festa, desacompanhadas dos documentos comprobatórios, não devem ser aceitos, conforme vasta jurisprudência desta Corte, ante sua baixa força probatória. 
	Esse entendimento também se aplica à declaração de Anderson Lopes sobre a participação da Banda H2O no evento. Esse documento não menciona o recebimento de cachês e não há recibos ou notas fiscais que comprovem a informação fornecida.
	No que se refere à fiscalização in loco pelo Mtur, trata-se de apenas um dos instrumentos do fiscalizador para avaliar a realização dos convênios. Sua realização não é fundamental, visto que pode ser suprida por análise documental. 
	Do exposto, não é possível concluir pela regular execução física e financeira do objeto pactuado e as alegações de defesa de Antônio Pereira dos Santos devem ser rejeitadas.
	Na ausência de elementos constantes dos autos sobre a ocorrência de boa-fé, julgo irregulares suas contas, imputando-lhe o débito correspondente ao total dos recursos repassados, que, atualizados em 29/3/2020, perfazem R$ 201.803,06. 
	Também aplico ao responsável a multa prevista no artigo 57 da Lei 8.443/1992.
	Feitas essas considerações, voto para que o Tribunal adote a minuta de acórdão que submeto à apreciação do Colegiado.  
TCU, Sala das Sessões, em 26 de abril de 2022.
WALTON ALENCAR RODRIGUES 
Relator